【裁判字號】    96,訴,1669
【裁判日期】    970430
【裁判案由】    商業登記法
【裁判全文】
臺北高等行政法院判決
                                     96年度訴字第01669號
                              .
原      告  甲○○
訴訟代理人  徐原本律師
被      告  臺北縣政府
代  表  人  乙○○（縣長）
訴訟代理人  丁○○
            丙○
上列當事人間因商業登記法事件，原告不服經濟部中華民國96年
3月19 日經訴字第09606063990 號訴願決定，提起行政訴訟，本
院判決如下：
    主  文
原告之訴駁回。
訴訟費用由原告負擔。
    事  實
一、事實概要：緣台北縣警察局三重分局（下稱三重分局）大同
    派出所員警於民國（下同）90年6 月5 日凌晨零時10分許，
    在台北縣三重市○○○路55號5 樓臨檢時，查獲「凱撒三溫
    暖」經營一般浴室業、三溫暖業，經現場員工訴外人林松枝
    供稱實際負責人為原告。三重分局遂於90年6 月11日以90重
    警一行字第16899 號函，檢具臨檢紀錄表及林松枝之談話筆
    錄等件函請被告所屬建設局依權責裁罰。被告即以原告未經
    核准登記擅自開設「凱撒三溫暖」經營一般浴室業業務，違
    反當時之商業登記法第3 條規定，依同法第32條第1 項規定
    ，以95年11月24日北府建商字第0950823234號函檢送90年6
    月28日90北府建商字第234631號處分函，為命令原告停止營
    業，並處罰鍰新台幣（下同）3 萬元之處分。原告不服，提
    起訴願遭決定駁回，遂提起行政訴訟。
二、兩造聲明：
  (一)原告聲明：
    1.訴願決定及原處分均撤銷。
    2.訴訟費用由被告負擔。
  (二)被告聲明：
    1.駁回原告之訴。
    2.訴訟費用由原告負擔。
三、兩造之爭點：被告認原告於本件查獲時（90年6 月5 日）為
                「凱撒三溫暖」之實際負責人，是否有據？
  (一)原告主張之理由：
    1.按商業登記法第32條所稱之行為人係指實際經營商號業務
      者，縱居於幕後謀議或指示，而推由他人實施者亦屬之。
      惟行為人究係何人應由主管機關依據證據加以認定，若卷
      附證據無法證明查獲當時未在場者係居於幕後謀議或指示
      之人，即不能以違規經營商號之「行為人」責任相繩。查
      原告自89年12月29日起至91年12月28日止在監服刑（按應
      係於91年2 月1 日假釋出獄），依社會一般通念或經驗法
      則，在監服刑之人應無法親自經營商號，除非能證明其係
      居於幕後謀議或指示而推由他人實施者，否則不能遽認在
      監服刑之人為違規經營商號之行為人。訴願決定亦認原告
      於警方查獲時（90年6 月5 日）應非「凱撒三溫暖」之實
      際負責人，被告認定事實既有違誤，原處分即非適法，應
      予撤銷。
    2.訴願決定係以原告於89年1 月起至入監服刑時止（89年12
      月29日），未經申准營利事業登記擅自開設凱撒三溫暖經
      營一般浴室業務之違規事實，認定被告依商業登記法第3
      條及第32條第1 項規定，所為命令停業並處罰鍰3 萬元之
      處分，仍可維持。然查原告在入監服刑前之違規營業，均
      已於查獲後照章處罰完畢，此自被告答辯狀稱「系爭場所
      自87年2 月起負責人變更為原告，本府自87年2 月25日至
      90年6 月22日止，共11次查獲系爭場所無照浴室業務，除
      本件外，其餘10件原告皆如期繳納罰鍰」等語可證。是訴
      願決定維持原處分，亦有未合。
  (二)被告主張之理由：
    1.查三重分局90年6 月11日90重警一行字第16899 號函附卷
      之臨檢紀錄表、談話筆錄所示：「問：該店係自何時開始
      營業、實際負責人是誰‧‧‧答：是於89年元月開始營業
      至今，實際負責人甲○○‧‧‧問：每日營業額多少‧‧
      ‧答：新台幣5 萬元‧‧‧問：以上所說是否實在‧‧‧
      答：均實在。」均經訴外人林松枝閱覽無訛後簽名並捺指
      紋，足證系爭場所之負責人係原告。復依臺灣高等法院92
      上訴字第1715號判決所載，「凱撒三溫暖」自86年3 月前
      即已開始營業，原告亦於審判中承認伊係系爭場所之實際
      負責人，其雖於89年12月19日起即入監服刑，並於入監前
      託訴外人王正吉將該店頂讓出去，惟訴外人王正吉未將該
      店頂讓，仍繼續營業，並以原告之名義繼續經營，亦即三
      重分局於90年6 月5 日派員至「凱撒三溫暖」檢查時，原
      告係系爭場所之形式上負責人，自應承擔系爭場所之負責
      人責任。
    2.原告主張依臺灣高等法院92上訴字第1715號判決所載，其
      於在監執行期間不可能參與業務之經營。惟查該判決僅說
      明原告於在監執行期間無刑法第231 條意圖營利媒介性交
      罪之故意，即不符合該罪之犯罪構成要件，與原告係該場
      所之形式上負責人無涉。況系爭場所自87年2 月起負責人
      變更為原告，而被告自87年2 月25日至90年6 月22日止，
      共11次查獲系爭場所無照浴室業務，除本件外，其餘10件
      原告皆如期繳納罰鍰，即原告自87年2 月起出具名義成為
      「凱撒三溫暖」之負責人後，均如期繳納罰鍰，該行為可
      視為原告已默認其係系爭場所之負責人。原告雖主張90
      年6 月22日時已無參與經營「凱撒三溫暖」之事實，此係
      該商號之合夥人退夥或變更合夥內部關係等其他民事責任
      問題，不因此而變更原告成為公法上權利義務主體之地位
      ，原告既為「凱撒三溫暖」之負責人，自不得執合夥人退
      夥或變更合夥內部關係等其他民事責任問題，否認其為公
      法上權利義務主體之地位。
    理  由
一、按「商業及其分支機構，除第4 條第1 項規定外，非經主管
    機關登記，不得開業。」「違反第3 條規定，未經登記即行
    開業者，其行為人各處新台幣1 萬元以上3 萬元以下罰鍰，
    並由主管機關命令停業。」為行為時商業登記法第3 條、第
    32條第1 項所明定。
二、原告未經核准登記，即擅自在台北縣三重市○○○路55號5
    樓開設「凱撒三溫暖」經營一般浴室業、三溫暖業，經三重
    分局大同派出所員警於90年6 月5 日凌晨零時10分許臨檢時
    查獲之事實，有三重分局90年6 月11日以90重警一行字第16
    899 號函、臨檢紀錄表及訴外人林松枝之談話筆錄等件影本
    在原處分卷，「凱撒三溫暖」營業稅稅籍查詢資料、90年2
    月與4 月之營業人銷售額與稅額申報書影本在本院卷（第42
    -45 頁）可稽，並經本院調閱臺灣板橋地方法院檢察署（下
    稱板橋地檢署）93年度執他字第3641號妨害風化案件全卷（
    含臺灣高等法院92上訴字第1715號、臺灣板橋地方法院91年
    度訴字第873 號、93年度訴字第621 號、板橋地檢署90年度
    偵字第10910 號、93年度偵字第1903號等卷計10宗）審認無
    訛，原告亦自認其自87年2 月25日至89年12月29日入監服刑
    前為「凱撒三溫暖」之負責人，該期間經查獲所為對原告之
    裁罰均已繳納完畢（見本院卷第52、53頁），應堪認為真實
    。是被告以原告於本件查獲時（90年6 月5 日）為「凱撒三
    溫暖」之實際負責人，為命令停止營業，並處罰鍰3 萬元之
    處分，揆諸首開規定，並無不合。
三、原告雖主張其自89年12月29日起至91年12月28日止在監服刑
    （按應係於91年2 月1 日假釋出獄），本件查獲時（90年6
    月5 日）並非「凱撒三溫暖」之實際負責人云云。惟查：
  (一)依台灣台中監獄中監總戶字第203 號出監證明書所載，原告
    固係於89年12月29日入監服刑，於91年2 月1 日縮短刑期假
    釋出獄（見訴願卷第7 頁），惟依一般社會通念及經驗法則
    ，事務之運作本可假手他人，所謂事業之經營並不限於親力
    親為，僅須以經營主導者身分指示他人執行即足當之。查原
    告自87年2 月25日起即登記為「凱撒三溫暖」之負責人，「
    凱撒三溫暖」於本件（90年6 月5 日）經查獲違規經營後，
    復於同年月22日晚間11時40分許為警查獲涉嫌容留、媒介女
    子與他人為性交之行為，經移送偵辦，嗣於同年月30日歇業
    ，迄今負責人未變更，且於原告入監後歇業前之90年2 月、
    4 月，均為營業稅之申報，有前開刑事案卷、營業稅稅籍查
    詢資料、營業人銷售額與稅額申報書等件影本可按，原告亦
    自承其自87年2 月25日起經營「凱撒三溫暖」，故不能以本
    件查獲時原告在監服刑，即認為其非「凱撒三溫暖」之實際
    負責人。
  (二)本件查獲時，「凱撒三溫暖」現場經理林松枝即明確表示「
    凱撒三溫暖」之實際負責人為原告，且稱原告當時在監服刑
    。經核前開刑事案卷，原告於90年10月4 日檢察官偵訊時承
    稱：「（問：你是「凱薩三溫暖」負責人？）我87年間向陳
    姓男子以250 萬頂下來做的。」「（問：蔡慶福在店內任何
    職？）負責廚房的工作，每月12萬元。」「（問：洪振華任
    何職？）組長。」「（問：店內有無做色情交易？）87年至
    88年間有做色情交易，金額及分帳方式不記得了」（見板橋
    地檢署90年度偵字第10910 號偵查卷第99、100 頁）；於臺
    灣板橋地方法院（下稱板橋地院）審理時承稱：「（問：入
    獄後凱撒三溫暖是誰經營？）我是叫他看一下，沒有叫他馬
    上停業，有人要頂的話就收起來。後來有沒有頂出去我不知
    道。當初是叫他以250 萬元頂出去。」「（問：有何補充？
    ）我有跟王正吉說短期內沒有人來頂的話就結束營業。」「
    問：蔡飛雄、林松枝是誰？（提示人事資料表）蔡飛雄是組
    長，林松枝是經理。」「問：蔡慶福是誰？提示人事資料表
    ）他是負責廚房的。」等語（見91年度訴字第873 號刑事卷
    1 第160 頁、同案卷2 第95、98、99頁），顯然原告並無於
    入監服刑後立即停止經營「凱撒三溫暖」，且不再擔任負責
    人之意，且「凱撒三溫暖」之繼續經營亦不違背其本意。
  (三)另依「凱撒三溫暖」經理林松枝於93年2 月19日檢察官偵訊
    時供稱：「（問：曾在三重三溫暖工作過？）在被查獲前7
    年工作過，老闆姓張，我剛進去時是擔任主任工作，月薪3
    萬元左右，我負責現場工作，包括大池、洗衣部、餐廳的安
    全管理，之後升副理，職位在主任之上，月薪4 萬多，之後
    升經理，收入大約5 萬多元。」「（問：90年6 月22日搜索
    監視器等，意見？）當時我休假，警察搜索時我不在場。」
    「（問：蔡慶福、蔡飛雄職務？）『雄』是副理，『福』承
    包餐廳部門及員工伙食」；「凱撒三溫暖」之副理蔡飛雄於
    93年3 月8 日檢察官偵訊時供稱：「（問：曾否在三重凱撒
    三溫暖工作過？）有，85、86年開始工作，我擔任副理，月
    薪約4 萬元，老闆是甲○○。」「（問：90年6 月22日搜索
    、扣押筆錄，意見？）當時我已下班，我人不在現場，我不
    知道警察搜索到什麼東西。」（見93年度偵字第1903號偵查
    卷第13、25頁）；而「凱撒三溫暖」負責餐廚部分之蔡慶福
    於90年7 月24日檢察官偵訊時供稱：「（問：你在凱撒三溫
    暖任何職？）我不是員工，我是包員工的餐廳。」於板橋地
    院審理時供稱：「（問：何時到凱撒三溫暖工作？）很久了
    。」「（問：老闆是誰？）我不清楚，我是承包員工的伙食
    及餐廳。」「（問：有無領凱撒三溫暖的薪水？）答：每個
    月固定給我12萬元，餐廳做好的話有獎金5 千或1 萬元。」
    「（問：甲○○是負責人嗎？）我是跟他承包沒錯。」（見
    90年度偵字第10910 號偵查卷第88頁、91年度訴字第873 號
    刑事卷2 第55、56頁）；「凱撒三溫暖」安全管理組長洪振
    華於90年6 月23日檢察官偵訊時供稱：「（問：你在凱撒三
    溫暖服務？）我是安全人員，我在這裏上班3 年多了。」「
    （問：老闆是誰？）甲○○。」「（問：你1 個月薪資多少
    ？）3 萬2 千元。」（見90年度偵字第10910 號偵查卷第23
    頁）；前開刑事同案被告黃碧嬌於90年6 月23日檢察官偵訊
    時供稱：「（問：你在凱撒三溫暖擔任何職？）美容，我是
    美容師，我到凱撒大約1 個月，老闆是甲○○。」「（問：
    月薪？）定價1 千5 百元，我們是六四分帳，老闆四我六。
    」於板橋地院審理時供稱：「（問：何時凱撒三溫暖工作？
    擔任何職務？）89年11月在那裡上班，擔任美顏師。」「（
    問：為何警察到現場查獲你正要拿遙控器打開密室的門？）
    那時我剛要上班，那是遙控廁所的門。」「（問：負責人是
    誰？）甲○○，因為我去應徵的時候是甲○○跟我接洽的。
    」「（問：是否看過甲○○？）看過，我是跟他應徵的。」
    （見90年度偵字第10910 號偵查卷第25頁、91年度訴字第
    873 號刑事卷第65、66、83頁）。衡以「凱撒三溫暖」如已
    變更負責人為經營，林松枝等要職人員當無不知之理，前開
    人等均於初訊時供稱原告為負責人，是被告認定原告於90
    年6 月5 日本件查獲時為「凱撒三溫暖」之實際負責人，自
    屬有據。
  (四)「凱撒三溫暖」另於90年6 月22日晚間11時40分許為警查獲
    涉嫌容留、媒介女子與他人為性交行為部分，原告雖經臺灣
    高等法院以92年度上訴字第1715號刑事判決無罪，惟其僅能
    認為原告不構成刑法第231 條第2 項之意圖使女子與他人為
    性交之行為，而容留以營利為常業罪，不足據以影響本件違
    規事實之認定。至於訴外人王正吉於板橋地院審理時供稱：
    「甲○○要進去關的時候交待我把店頂讓出去，但都沒有談
    成，後來我就接手做，警察查獲時店是由我負責。」等語，
    衡以前述原告僅稱若有人願頂讓，即以250 萬元出讓，並未
    明確表示決意不再經營，且本件查獲時距原告89年12月29日
    入監不久，王正吉亦未告知原告係其自行接手經營等情，無
    非事後附和迴護之詞，亦不足以為原告有利之證明。
四、綜上所述，原告主張無可採。從而原處分認事用法並無違誤
    ，訴願決定認定事實雖有錯誤，然結果並無不同，原告徒執
    前詞訴請撤銷，為無理由，應予駁回。又兩造其餘陳述於判
    決結果不生影響，無庸一一論列；至原告請求傳訊證人林松
    枝、蔡飛雄、蔡慶福以證明其非凱撒三溫暖之負責人乙節，
    本院認彼等已於刑案具結為證人，故無再予傳訊之必要。均
    併予敘明。
據上論結，本件原告之訴為無理由，爰依行政訴訟法第98條第1
項前段，判決如主文。
中    華    民    國    97    年     4    月   30     日
                    臺北高等行政法院第三庭
                              審判長法  官  姜  素  娥
                                    法  官  曹  瑞  卿
                                    法  官  楊  莉  莉
上為正本係照原本作成。
如不服本判決，應於送達後20日內，向本院提出上訴狀並表明上
訴理由，如於本判決宣示後送達前提起上訴者，應於判決送達後
20日內補提上訴理由書（須按他造人數附繕本）。
中    華    民    國    97    年     4    月   30     日
                                    書記官  林  俞  文


司法院資訊處製作；財團法人民間司法改革基金會備份。
